臺灣彰化地方法院民事判決
110年度訴字第182號
原      告  賴文興  
訴訟代理人  盧錫銘律師
被      告  賴文筆  
            賴文紀  
            賴弘強  
上列當事人間請求分割共有物事件，本院於民國110年10月25日
言詞辯論終結，判決如下：
    主  文
壹、兩造共有坐落彰化縣○○鄉○○段000地號土地（使用分區：特
    定農業區；使用地類別：甲種建築用地；面積：744.06平方
    公尺），應分割如附圖二即彰化縣員林地政事務所土地複丈
    成果圖110年8月12日員土測字第1291號所示方案：編號甲部
    分面積186.02平方公尺分歸被告賴文筆單獨所有，編號乙部
    分面積279.02平方公尺分歸原告賴文興單獨所有，編號丙部
    分面積279.02平方公尺分歸被告賴文紀、賴弘強共有，並按
    賴文紀應有部分3分之2、賴弘強應有部分3分之1比例保持共
    有。
貳、訴訟費用由兩造按附表訴訟費用負擔比例欄所示比例負擔。
    事實及理由
壹、程序事項：
　　按言詞辯論期日，當事人之一造不到場者，得依到場當事人
    之聲請，由其一造辯論而為判決，民事訴訟法第385條第1項
    前段定有明文。本件被告賴弘強經合法通知，無正當理由，
    未於最後言詞辯論期日到場，經核無民事訴訟法第386條所
    列各款之情形，爰依原告之聲請，由其一造辯論而為判決。
貳、原告起訴主張：
　一、按各共有人，除法令另有規定外，得隨時請求分割共有物
      。但因物之使用目的不能分割或契約訂有不分割之期限者
      ，不在此限。民法第823條第1項定有明文。
　二、彰化縣○○鄉○○段000地號土地（下稱系爭土地）為兩造所
      共有，且兩造係兄弟與叔姪之關係，共有人間並無因物之
      使用目的不能分割或契約訂有不分割之期限而不能分割之
      情形，惟兩造間經歷多次協商，均未能達成分割之協議，
      爰起訴請求裁判分割共有物。
　三、原告聲明：
　　㈠請准將兩造共有坐落彰化縣○○鄉○○段000地號土地（使用分
      區：特定農業區；使用地類別：甲種建築用地；面積：74
      4.06平方公尺），予以原物分割，分割方案如彰化縣員林
      地政事務所土地複丈成果圖110年8月12日員土測字第1291
      號所示：編號甲部分面積186.02平方公尺分歸被告賴文筆
      單獨所有，編號乙部分面積279.02平方公尺分歸原告賴文
      興單獨所有，編號丙部分面積279.02平方公尺分歸被告賴
      文紀、賴弘強共有，並按賴文紀應有部分3分之2、賴弘強
      應有部分3分之1比例保持共有。
　　㈡訴訟費用由兩造按應有部分比例負擔。
參、被告賴文筆答辯內容：
　　之前父親分配與他人者之土地，其上係有建物，而被告賴文
    筆受分配者僅只空地，故分割後，他人應補償之，方屬公平
    合理。且被告於系爭土地上有搭建鐵皮屋，故應將其坐落之
    土地分配與被告賴文筆，以免需拆除鐵皮屋。至原告提出之
    分割方案，請鈞院依法處理。
肆、被告賴文紀答辯內容：
　　同意原告提出之分割方案。
伍、被告賴弘強未於言詞辯論期日到場，亦未提出書狀作何聲明
    或陳述。
陸、兩造不爭執事項：
　　彰化縣○○鄉○○段000地號土地即系爭土地為兩造共有，且並
    無因物之使用目的不能分割或契約訂有不分割之期限而不能
    分割之情形。
柒、兩造爭執事項：
　　原告提出之分割方案對於被告賴文筆是否妥適？
捌、本院之判斷：
一、按各共有人，除法令另有規定外，得隨時請求分割共有物，
    但因物之使用目的不能分割或契約訂有不分割之期限者，不
    在此限，民法第823條第1項定有明文。查系爭土地為兩造所
    共有，依其使用目的並無不能分割情形，而兩造就系爭土地
    亦無不分割之約定，惟迄未能達成分割之協議，為兩造所不
    爭，並有土地登記謄本在卷可稽，依上開規定，原告訴請裁
    判分割共有物，於法自屬有據。
二、次按，分割之方法不能協議決定，或於協議後因消滅時效完
    成經共有人拒絕履行者，法院得因任何共有人之請求，命為
    下列分配：一、以原物分配於各共有人，但各共有人均受原
    物之分配顯有困難者，得將原物分配於部分共有人。二、原
    物分配顯有困難時，得變賣共有物，以價金分配於各共有人
    ；或以原物之一部分分配於各共有人，他部分變賣，以價金
    分配於各共有人。民法第824條第2項、第5項分別定有明文
    。因此請求共有物之分割，應由法院依民法第824條規定命
    為適當之分配，不受當事人主張之拘束，法院為共有物分割
    時，應斟酌共有物之性質、經濟效益及全體共有人之利益，
    並應符合公平原則，且社會利益亦應考慮在內。
三、次查，系爭土地編定為特定農業區農牧用地，南側臨美港路
    ，東側臨美港路218巷，其上有兩造興建1層、2層樓房及鐵
    皮建物如附圖一所示，業據本院於117年4月16日會同地政人
    員及兩造勘驗現場，並囑託彰化縣員林地政事務所派員測量
    屬實，此有勘驗筆錄及土地複丈成果圖在卷可憑。
四、經本院考量系爭土地現有之使用狀況與整體使用情形，並兼
    顧兩造分割土地後之預期利用目的及共有人意願、全體或多
    數共有人利益，本院基於下列考量，認應採取如主文所示之
    分割方式，茲敘述理由如下：
（一）查系爭土地上由西至東分別有被告賴文紀1層建物、原告
      文興及被告弘強共有之1層建物、原告賴文興所有之2層建
      物及被告賴文筆所有之鐵皮建物如附圖一編號A、B、C、D
      所示，均為兩造使用中，且該等地上物均有其經濟價值，
      是系爭土地之分割方式首應以保留上開地上物得以維持現
      狀繼續使用為前提，並綜合考量各共有人所分得土地之對
      外通行方式。
（二）本件原告主張之分割方式為如附圖二所示編號甲部分面積
      186.02平方公尺分歸被告賴文筆單獨所有，編號乙部分面
      積279.02平方公尺分歸原告賴文興單獨所有，編號丙部分
      面機積279.02平方公尺分歸被告賴文紀、賴文興共有，並
      按賴文紀應有部分3分之2、賴弘強應有部分3分之1比例保
      持共有，可使其等分割後之土地均得予連接對外道路，不
      致形成袋地，增加土地利用效能，發揮土地最大之經濟效
      用，被告賴文紀同意分割方案外，未到庭之賴弘強對此方
      案並無特別意見，雖被告賴文筆以其分得土地上為空地，
      他人土地上有建物應找補差價等語，本院查其所持理由法
      律上並無該法則可據，且系爭分配後土地均臨路使用價值
      相當，亦無找補問題，足見原告所提出之上開分割方式，
      ，符合使用現狀及多數共有人之意願及經濟效益，如附圖
      二所示分割方式應屬適當之分割方法，而可採取。
（三）綜上，本院考量維持土地上實際使用共有人之地上物現狀
      ，並盡量保留原使用狀態及通行習慣，屬兼顧各共有人之
      應有部分面積、土地完整性、土地利用方式、經濟價值及
      分割共有物之目的、各共有人之意願及利益衡平等一切因
      素，多數共有人對方割方案均表示同意。
五、末按，兩造就共有物分割方法不能達成協議時，固得由原告
    起訴請求裁判分割，然原告主張之分割方法，僅供法院參考
    ，就分割方法並不生其訴有無理由之問題，況縱法院認原告
    請求分割共有物為有理由，依法定方法分割，然依民法第
    825條規定，分割後各共有人間就他共有人分得部分係互負
    擔保責任，即該判決尚非片面命被告負義務；遑論各共有人
    主張不同之分割方法，以致不能達成協議，無寧為其等伸張
    或防衛權利所必要，如僅因法院准原告分割共有物之請求，
    即命被告應負擔全部訴訟費用，不免失衡。從而，本件分割
    結果，共有人既屬均蒙其利，茲斟酌全體共有人所受實際利
    益，並參酌其應有部分之比例，命全體共有人依如主文第二
    項所示之比例，分擔訴訟費用。
六、本件判決之基礎已臻明確，兩造其餘之攻擊、防禦方法及舉
    證，經審酌核與判決結果無影響，爰不一一予以論列，併此
    敘明。
玖、訴訟費用負擔之依據：民事訴訟法第80條之1、第85條第1項
    。　
中　　華　　民　　國　　110 　年　　10　　月　　29　　日
                  民事第四庭      法  官　李言孫
附表：應有部分及訴訟費用負擔之比例。
編號 共有人姓名 應有部分比例 訴訟費用負擔比例 １ 賴文筆 4分之1 4分之1 ２ 賴文紀 4分之1 4分之1 ３ 賴文興 8分之3 8分之3 ４ 賴弘強 8分之1 8分之1 
以上正本係照原本作成。
如對本判決上訴，須於判決送達後20日內向本院提出上訴狀。如
委任律師提起上訴者，應一併繳納上訴審裁判費。 
中　　華　　民　　國　　110 　年　　10　　月　　29　　日
                                  書記官  梁永慶